【裁判字號】    99,消債抗,39
【裁判日期】    990817
【裁判案由】    聲請免責
【裁判全文】
臺灣臺中地方法院民事裁定  99年度消債抗字第39號
抗  告  人  萬泰商業銀行股份有限公司
法定代理人  丁○○
抗  告  人  安泰商業銀行股份有限公司
法定代理人  甲○○
代  理  人  乙○○
相  對  人  丙○○
上列抗告人因相對人丙○○聲請免責事件，對於中華民國99年6
月1日本院99年度消債聲字第93號裁定提起抗告，本院裁定如下
：
    主  文
抗告駁回。
抗告程序費用由抗告人負擔。
    理  由
一、抗告人安泰商業銀行股份有限公司（下稱安泰銀行）抗告意
    旨略以：鈞院99年1月11日公告之分配表，相對人財產經變
    價處分後合計新臺幣（下同）40,141元；而鈞院於98年9月
    21日函附相對人財產及收入狀況書中所得及收入清單註一明
    載：「蓋因聲請人(即相對人)於97年度已自行開業，故雖上
    開表列聲請人之收入僅一萬四千餘元，惟實際上聲請人目前
    收入約為兩萬餘元」，是相對人96年收入為20萬元，97年收
    入應調整為24萬元，扣除96年支出165,330元、97年支出96
    ,474元後，普通債權人之分配總額低於相對人聲請清算前二
    年間可處分所得扣除生活必要支出之數額，依消費者債務清
    理條例第133條規定，應為不免責之裁定。抗告人萬泰商業
    銀行股份有限公司（下稱萬泰銀行）抗告意旨略以：(一)相對
    人所陳報之財產、收入與支出清單觀之，相對人於聲請清算
    前二年之財產總值及收入總額合計有430,899元（財產總值
    84,091元+96年收入200,000元+97年收入146,808元），而聲
    請清算前二年支出總額合計261,804元（96年支出165,330元
    、97年支出96,474元），故聲請人聲請清算前二年實際可處
    分所得於扣除支出總額後為169,095元，而相對人清算財團
    財產分配後，普通債權人分配總額僅為40,141元，明顯低於
    相對人聲請清算前二年可處分所得扣除支出總額後之金額甚
    多，依消費者債務清理條例第133條規定，應為不免責之裁
    定。(二)原裁定認相對人預借金額多為1至2萬元，刷卡消費多
    為數千元至1萬元，並無奢侈浪費之情事。惟有無浪費或投
    機行為，應端視債務人從事該行為時有無詳實之償還計畫，
    或有無以過去實證印證投資收益有相當或然率，或有政府、
    產業預定計畫等事實，倘無償還計畫、其他預定收入、過去
    實證或政府產業預定計畫等，僅是先行花費或以射倖心態從
    事投機時，即屬之，自不應認可免其還款之責。且就另一債
    權人渣打國際商業銀行（下稱渣打銀行）所陳報之信用卡債
    權本金高達509,839元，相對人有奢侈浪費及非屬日常生活
    所需之消費實已相當明顯，爰提起抗告，請求廢棄原裁定等
    語。
二、按債務人不能清償債務或有不能清償之虞者，得依消費者債
    務清理條例所定更生或清算程序，清理其債務。法院為終止
    或終結清算程序之裁定確定後，除別有規定外，應以裁定免
    除債務人之債務。法院裁定開始清算程序後，債務人有薪資
    、執行業務所得或其他固定收入，而普通債權人之分配總額
    低於債務人聲請清算前二年間，可處分所得扣除自己及依法
    應受其扶養者所必要生活費用之數額者，法院應為不免責之
    裁定。但債務人證明經普通債權人全體同意者，不在此限。
    債務人有下列各款情形之一者，法院應為不免責之裁定。但
    債務人證明經普通債權人全體同意者，不在此限：(一)於七年
    內曾依破產法或本條例規定受免責。(二)隱匿、毀損應屬清算
    財團之財產，或為其他不利於債權人之處分。(三)捏造債務或
    承認不真實之債務。(四)因浪費、賭博或其他投機行為，致財
    產顯然減少或負擔過重之債務，而生開始清算之原因。(五)於
    清算聲請前一年內，已有清算之原因，而隱瞞其事實，使他
    人與之為交易致生損害。(六)明知已有清算原因之事實，非基
    於本人之義務，而以特別利於債權人中之一人或數人為目的
    ，提供擔保或消滅債務。(七)隱匿、毀棄、偽造或變造帳簿或
    其他會計文件之全部或一部，致其財產之狀況不真確。(八)故
    意於財產及收入狀況說明書為不實之記載，或有其他故意違
    反本條例所定義務之行為，消費者債務清理條例第3條、第
    132條、第133條及第134條分別定有明文。依此規定，消費
    者依清算程序清理債務，於程序終止或終結後，為使其在經
    濟上得以復甦，以保障其生存權，除消費者債務清理條例另
    如第133 條、第134條等不予免責之規定外，就債務人未清
    償之債務原則上係採免責主義，明定法院為終止或終結清算
    程序之裁定確定後，應以裁定免除其債務（消費者債務清理
    條例第132條立法理由參照）。又消費者債務清理條例所規
    定之清算制度，實質上即為破產法上破產之特別程序（消費
    者債務清理條例第13條及其立法理由參照），其目的在於使
    債權人獲得公平之受償，避免債務人遭受多數債權人個別對
    其強制執行，而無法重建經濟，以使債務人得有更生之機會
    ，防止社會經濟發生混亂。是清算制度固非在使債務人恣意
    消費所造成之債務，轉嫁予債權人負擔，惟若債務人無最低
    清償能力或無不免責之事由存在，法院自得為免責之裁定。
    換言之，消費者債務清理條例之制定，在使負債務之消費者
    得依該條例所定程序清理其債務，以調整其與債權人及其他
    利害關係人之權利義務關係，保障債權人之公平受償，以謀
    求消費者經濟生活之更生及社會經濟之健全發展，故除有上
    揭同條例第133條、第134條所定之情形外，法院得斟酌裁量
    認可免除債務人債務。經查：
  (一)相對人於97年9月8日向本院聲請更生，並經本院97年度消債
    更字第956號裁定自98年3月27日起開始更生程序，依其聲請
    更生時所提出之所得及收入清單註一所載：「蓋因聲請人(
    即相對人)於97年度已自行開業，故雖上開表列聲請人之收
    入僅一萬四千餘元，惟實際上聲請人目前收入約為兩萬餘元
    」，固可認為相對人聲請更生時每月約有2萬餘元之固定收
    入，惟相對人嗣於98年7月17日陳報：「本件蒙鈞院惠准聲
    請人更生，然於招開債權人會議前，聲請人於(98年)4月接
    受婦癌分期手術，雖於4月21日出院，原預計二個月後應可
    重回工作崗位，然迄今身體仍不能久站，仍須休養，致聲請
    人頓失工作能力，現全家支出每月僅靠丈夫打零工及親屬接
    濟，致聲請人現已無力清償債務，為此，懇請鈞長惠准，准
    予聲請人轉換清算程序，...」，有相對人所提出之中國醫
    藥大學附設醫院診斷證明書在卷可稽，顯見相對人自98年4
    月起已喪失工作能力，再無固定收入，而其所提更生方案未
    據債權人同意，嗣經本院98年度消債清字第214號裁定自98
    年8月26日起開始清算程序，並於理由二說明相對人無固定
    收入，不符逕予裁定認可更生之要件，抗告人復未證明相對
    人於法院裁定開始清算程序後，已有薪資、執行業務所得或
    其他固定收入。是相對人於法院裁定開始清算程序後，未有
    薪資、執行業務所得或其他固定收入，即無消費者債務清理
    條例第133條所定應裁定不免責之事由，抗告意旨認相對人
    有消費者債務清理條例第133條所定應裁定不免責之事由，
    容有誤會。
  (二)又所謂浪費或投機行為實不易認定，亦難有統一之客觀標準
    ，依每一債務人之情況而有不同。況所謂客觀標準，究採取
    寬鬆認定，抑是嚴苛審核，法院應視具體事件而定。蓋何種
    生活方式屬浪費或投機，可能因債務人成長過程中之生活環
    境、背景及經歷，誠有密切關聯。因此，本院判斷生活程度
    是否浪費、投機或明知已有清算原因之事實等標準，倘依寬
    鬆標準認定，即金融機構將面臨消費者惡意不清償債務或僅
    清償部分債務之道德危機，應非立法真意之所在。反之，法
    院從嚴審核，則難以達成陷於經濟之弱者，有重建更生之立
    法目的。換言之，法院認定債務人有無浪費、投機之行為，
    進而決定是否作成免除清償責任之裁定，應參酌各個債務人
    之生活、收入及社會一般通念等因素，為整體之考量。因此
    ，法院衡量債務人行為是否為浪費或投機，自應審酌債務人
    收入、債務人所有財產、債務人之負債及家庭必要支出等因
    素，非僅限於債務人之支出。本件相對人雖有如抗告人萬泰
    銀行所稱預借金額多為1至2萬元，刷卡消費多為數千元至1
    萬元，並持債權人渣打銀行信用卡刷卡消費本金509,839元
    之行為，惟觀諸其消費明細表，相對人上開消費金額並非龐
    大，預借現金次數亦非頻繁，以相對人當時有工作能力並有
    收入，偶為日常生活消費支出，實人情之常，且一般人難免
    有一時週轉不便或因意外事故、急病等偶發事件而有臨時支
    出現金之需求，則相對人上述支出及預借現金之行為，要難
    認為係投機、奢侈、或浪費之行為。
三、綜上所述，原審認相對人並無投機、奢侈或浪費之行為，亦
    查無其他消費者債務清理條例第133條前段或第134條各款所
    定之情事，而裁定相對人應予免責，並無違誤。抗告意旨仍
    執陳詞指摘原裁定不當，求予廢棄，為無理由，應予駁回。
四、依消費者債務清理條例第15條，民事訴訟法第495條之1第1
    項、第449條第1項、第95條、第78條，裁定如主文。
中    華    民    國    99    年    8     月    17    日
                  民事第一庭  審判長法  官  張瑞蘭
                                    法  官  卓進仕
                                    法  官  劉正中
以上為正本係照原本作成。
不得抗告
中    華    民    國    99    年    8     月    17    日
                                    書記官

司法院資訊處製作；財團法人民間司法改革基金會備份。
